【裁判字號】    98,訴,669
【裁判日期】    980626
【裁判案由】    分割共有物
【裁判全文】
臺灣高雄地方法院民事判決               98年度訴字第669號
原      告  戊○○
訴訟代理人  呂郁斌律師
被      告  庚○○
訴訟代理人  乙○○
            丁○○
            己○○
            丙○○
            辛○○
兼 上 1 人  甲○○
訴訟代理人
上列當事人間請求分割共有物事件，經本院於民國98年6月2日言
詞辯論終結，判決如下：
    主      文
兩造共有坐落高雄縣岡山鎮○○段第二四０地號土地（面積九八
三平方公尺）准予分割。分割方法為如附件所示之二四０（面積
一六三平方公尺）部分分歸被告庚○○所有；二四０之二（面積
一六四平方公尺）部分分歸被告辛○○、甲○○各按其等應有部
分比例保持共有；二四０之三（面積一六四平方公尺）部分分歸
被告丁○○所有；二四０之四（面積一六四平方公尺）部分分歸
被告己○○所有；二四０之五（面積一六四平方公尺）部分分歸
被告丙○○所有；二四０之六（面積一六四平方公尺）部分分歸
原告所有。
訴訟費用由原告及被告庚○○、丁○○、己○○、丙○○各自負
擔六分之一，餘由被告辛○○、甲○○各自負擔十二分之一。
    事實及理由
一、本件被告丁○○、己○○、丙○○未於言詞辯論期日到場，
    經核無民事訴訟法第386 條所列各款之情形，爰依原告之聲
    請，准由其一造辯論而為判決。
二、本件原告起訴主張坐落高雄縣程香段第240 地號土地（地目
    旱，面積983 平方公尺）為兩造所共有（應有部分為原告及
    被告庚○○、丁○○、己○○、丙○○均1/6 ，被告辛○○
    、甲○○各1/12），而系爭土地就其使用目的非不能分割，
    且兩造亦未訂立不予分割之期限，惟兩造因占有之現況而就
    分割之方法難以達成協議，為此乃依法訴請裁判分割，並請
    求依如附件所示之方法按各人應有部分比例分割。
三、被告丁○○、己○○、丙○○未於言詞辯論期日到場，亦未
    提出之書狀作何聲明或陳述。
四、被告庚○○則以同意原告所提之分割方案，但希望其餘共有
    人就分得部分，對由伊所興築之地上物予以補償等語。
五、被告辛○○、甲○○則以同意原告所提之分割方案，並願各
    按其等應有部分比例繼續保持共有而為分割等語。
六、本院就兩造必要爭點所為之判斷：
  (一)、原告請求分割系爭土地應否准許？
      按「各共有人得隨時請求分割共有物」、「分割之方法不
      能協議決定者，法院得因任何共有人之聲請命為分配」，
      民法第823 條第1 項前段、824 條第2 項定有明文。本件
      原告主張系爭地目為旱之土地為兩造所共有（面積983 平
      方公尺，應有部分為原告及被告庚○○、丁○○、己○○
      、丙○○均1/6 ，被告辛○○、甲○○各1/12，原告及被
      告庚○○、丁○○、己○○、丙○○均因繼承而於88年12
      月13日取得共有登記，被告辛○○、甲○○則於91年4 月
      1 日因分割繼承而取得共有），而兩造就系爭共有土地並
      無不為分割之期限，且亦無協議分割之特約存在，惟兩造
      乃因系爭共有土地上存有地上物而無法達成分割協議等情
      ，業據其提出與所述相符之土地登記第二類謄本、地籍圖
      謄本、照片等件在卷可稽，是系爭屬旱地之土地面積雖僅
      為983 平方公尺而致分割後共有人每人可得分得之面積應
      未能達0.25公頃，惟該土地原為原告及其兄弟姊妹於89年
      1 月4 日農業發展條例修正施行前之88年12月13日因共同
      繼承而為共有，則雖被告辛○○、甲○○係於91年4 月1
      日始因其父、夫死亡而以分割繼承致原共有人有所變更，
      然該農地於新法施行後依法既已得請求分割，此已得請求
      分割之農地，自不因原共有人即被告辛○○、甲○○之父
      、夫死亡致共有土地之應有部分為分割繼承而使其他土地
      共有人因此喪失請求原物分割之權利，系爭土地按農業發
      展條例之規定自仍得分割為單獨所有自明，而兩造間既未
      訂有不分割期限之特約，且兩造於起訴前就系爭土地之分
      割方法並未能協議決定，則本件原告訴請裁判分割系爭共
      有土地，依法洵屬正當，自應予以准許。
  (二)、系爭土地合適之分割方案為何？
      按「分割共有物，以消滅共有關係為目的。法院裁判分割
      共有土地時，除因該土地內部分土地之使用目的不能分割
      （如為道路）或部分共有人仍願維持其共有關係，應就該
      部分土地不予分割或准該部分共有人成立新共有關係外，
      應將土地分配於各共有人單獨所有」、「查分割共有物固
      不受分管契約之拘束，惟儘量依各共有人使用現狀定分割
      方法，以維持現狀，減少共有人所受損害，當不失為裁判
      分割斟酌之一種原則。」，最高法院69年台上字第1831號
      及82年度台上字第1990號分別著有判例或判決意旨可資參
      照。查系爭共有土地現乃由被告庚○○占有使用中，其上
      如附件所示之二四０部分現有2 層鐵皮建物，餘則連接有
      貫穿全部土地之1 層鐵皮建物、圍牆，前臨30米道路乙節
      ，此經本院會同岡山地政事務所人員到場勘測屬實，並製
      有勘驗筆錄、照片、複丈成果圖等件在卷可憑，而上開建
      物現之納稅義務人為被告庚○○，其配偶則設籍於其內，
      此有戶口名簿、戶籍謄本、房屋稅籍證明書、房屋稅繳款
      書等件附卷可稽，是系爭共有土地上既有鐵皮建物貫穿全
      部，且並由被告庚○○占有使用中，以此現場狀況及利用
      情形，自當以現狀分割較為適宜，而觀該鐵皮建物之情狀
      ，其價值較高者應為如附件所示二四０部分之2 層鐵皮建
      物，以被告庚○○之應有部分於分割後並不足全部建物之
      佔用面積，得保留予其所有者，自僅以如附件所示二四０
      之部分，又被告辛○○、甲○○業表明願各按其等應有部
      分比例繼續保持共有，且其欲分得之部分亦為原告及被告
      庚○○所同意，而被告丁○○、己○○、丙○○均未於言
      詞辯論期日到場為聲明或陳述，以原告所提之分割方案業
      為被告庚○○、辛○○、甲○○所認同，且各人擬分得部
      分亦均同臨道路而無不能對外聯絡之問題，各區塊之價格
      亦應無何差異，此於被告丁○○、己○○、丙○○自無任
      何不利之處，則考量各共有人之使用現狀及聯外情形、社
      會經濟等情，其各人分割後之分配位置，自應以原告主張
      之分割方法即如附件所示之方案為符兩造利益及社會經濟
      而屬適當，爰定其分割方法如主文第1 項所示。至被告庚○○固另辯以各共有人就分得部分應補償其地上物之價值
      云云，惟不論上諸建物是否為被告庚○○所出資興建而應
      為其所有，然其於興築或整建上諸建物前原應已知共有狀
      況及個人所佔應有部分為若干，其依法本不得排除其他共
      有人對之之使用收益權利而應共同管理，其未慮及此即獨
      自占有使用共有土地之全部，此已違共有之規定且已受有
      不當利得，其逾應有部分所興築之建物在土地分割後所面
      臨點交而遭拆除之危險，此本應由自己負擔，其他共有人
      就此原無為補償之義務，被告庚○○所辯並無足採，附此
      敘明。
七、據上論結，本件原告之訴為有理由，合依民事訴訟法第385
    條第1 項、第80條之1 、第85條第1 項，判決如主文。
中    華    民    國    98    年    6     月    26    日
                        民事第一庭    法  官  黃宏欽
正本係照原本作成。
如不服本判決，應於送達後20日內，向本院提出上訴狀並表明上
訴理由，如於本判決送達前提起上訴者，應於判決送達後10日內
補提上訴理由書（須附繕本）。
中    華    民    國    98    年    6     月    26    日
                                書記官  陳心儀


司法院資訊處製作；財團法人民間司法改革基金會備份。
